臺灣高等法院刑事判決
109年度上易字第1358號
上  訴  人  
即  被  告  黃秀枝



選任辯護人  陳義權律師
上列上訴人即被告因詐欺案件，不服臺灣桃園地方法院108年度
易字第874號，中華民國109年5月25日第一審判決（起訴案號：
臺灣桃園地方檢察署107年度偵字第28180號），提起上訴，本院
判決如下：
    主  文
上訴駁回。
    犯罪事實
一、黃秀枝自民國99年起，透過鄭人彬地政士，陸續向黃敬峰借
    得新臺幣（下同）1,300萬元，每月利息1分，復於99年10月
    15日將其名下坐落桃園縣○○鄉○○○○○○○市○○區○○○○段○○○段00
    0○000號土地（下稱系爭土地）設定1,500萬元之第一順位普
    通抵押權予黃敬峰作為擔保，約定清償期為129年10月13日
    ，附有流抵約定及保全所有權移轉請求權之限制登記（下稱
    登記1）。詎黃秀枝於103年9月間，基於意圖為自己不法利
    益之詐欺得利犯意，向黃敬峰佯稱：透過鄭人彬地政士向黃
    敬峰借款，需額外支付地政士利息，如黃敬峰同意暫將登記
    1之普通抵押權塗銷，可不經由地政士借款而重新辦理抵押
    權設定登記，黃敬峰仍可取得相同之權利等語，致黃敬峰陷
    於錯誤，誤信黃秀枝有使其取得相同權利之真意，而同意塗
    銷登記1之普通抵押權，詎黃秀枝於103年9月11日塗銷登記1
    之普通抵押權後，旋即於103年9月23日，將系爭土地設定登
    記1,500萬元之第一順位最高限額抵押權（下稱登記2）予不
    知情之林聰輝（所涉詐欺罪嫌部分，業經臺灣桃園地方檢察
    署檢察官為不起訴處分），使黃秀枝受有免除流抵約定、優
    先受償及土地因塗銷抵押權登記而價值增高之利益。
二、案經黃敬峰訴請臺灣桃園地方檢察署檢察官偵查起訴。 
    理  由
壹、證據能力部分
一、按被告以外之人於審判外之言詞或書面陳述，除法律有規定
    者外，不得作為證據。另按被告以外之人於審判外之陳述，
    雖不符合同法第159條之1至第159條之4之規定，然經當事人
    於審判程序同意作為證據，法院審酌該言詞陳述或書面陳述
    作成時之情況，認為適當者，亦得為證據。當事人、代理人
    或辯護人於法院調查證據時，知有第159條第1項不得為證據
    之情形，而未於言詞辯論終結前聲明異議者，視為有前項同
    意，刑事訴訟法第159條第1項、第159條之5分別定有明文。
    該條立法意旨在於傳聞證據未經當事人之反對詰問予以核實
    ，原則上先予排除，惟若當事人已放棄反對詰問權，於審判
    程序中表明同意該等傳聞證據可作為證據；或於言詞辯論終
    結前未聲明異議，基於尊重當事人對傳聞證據之處分權，及
    證據資料愈豐富，愈有助於真實發見之理念，且強化言詞辯
    論主義，使訴訟程序得以順暢進行，上開傳聞證據亦均具有
    證據能力。查本件被告以外之人於審判外之言詞或書面陳述
    屬傳聞證據部分，經檢察官、被告及辯護人於本院審理中同
    意有證據能力，且迄於言詞辯論終結前亦未聲明異議，復本
    院認其作成之情形並無不當情形，經審酌後認為適當，均應
    認於本案有證據能力。
二、另本件認定事實引用之卷內其餘非供述證據部分，與本案均
    有關連性，亦無證據證明係實施刑事訴訟程序之公務員以不
    法方式所取得，依刑事訴訟法第158條之4之反面解釋，當有
    證據能力，復於本院審理時，提示並告以要旨，使檢察官、
    被告及辯護人充分表示意見，自得為證據使用。
貳、實體方面
一、認定犯罪事實所憑證據及認定之理由　　
  ㈠上訴人即被告黃秀枝自99年起，透過鄭人彬地政士，陸續向
    告訴人黃敬峰借得1,300萬元，每月利息1分，復於99年10月
    15日將其名下系爭土地設定1,500萬元之第一順位普通抵押
    權予告訴人作為擔保，約定清償期為129年10月13日，附有
    流抵約定及保全所有權移轉請求權之限制登記。又被告向告
    訴人陳稱：由於其係透過鄭人彬地政士向告訴人借款，需額
    外支付地政士利息，如告訴人同意暫將登記1之普通抵押權
    塗銷，可不經由地政士借款而重新辦理抵押權設定登記，告
    訴人仍可取得同前之權利等語。再者，103年9月11日塗銷登
    記1之普通抵押權後，被告旋即於103年9月23日，將系爭土
    地設定登記1,500萬元之第一順位最高限額抵押權予證人林
    聰輝等情，業經被告於原審準備程序時所自承（見原審108
    年度易字第874號卷《下稱原審卷》第71至72頁），並據證人
    即告訴人黃敬峰於偵訊中證述歷歷（見桃檢107年度他字第2
    808號卷《下稱他2808卷》第47至48頁），核與證人林聰輝於
    偵訊時之陳述大致相符（見他2808卷第47頁背面）。
　㈡且有102年12月5日桃園市○○區○○○段○○○段000○000地號土地第
    二類謄本、桃園市○○區○○○段○○○段000○000地號土地異動索
    引、107年3月5日桃園市○○區○○○段○○○段000○000地號土地第
    一類謄本、104年1月8日切結書、106年8月切結書（見他280
    8卷第9至26頁）附卷可稽。
　㈢復經證人即告訴人黃敬峰於本院具結證稱：我是透過地政士
    鄭人彬陸續借錢、交錢給被告，103年結算，共計1,300萬元
    ，有約定一分利息、被告提供農地擔保，就是設定桃園市○○
    區○○○段○○○段000○000地號土地（即系爭土地）之第一順位
    抵押權。我本來在第一順位，被告的意思是說我塗銷回來還
    是第一順位，而她可以減少給鄭代書的費用，我才答應先塗
    銷後再登記回來，被告開渣打銀行金額1300萬元、日期103
    年8月27日支票給我的，就是要給我一個擔保，不然我也不
    知道塗銷後是否會登記回來，但是沒有想到一個月後登記回
    來之後我變成第二順位抵押權人，她就是這樣騙我等語（見
    本院卷第324至330頁）。
　㈣從而，被告聲稱：欲免除額外支付地政士利息，商請告訴人
    配合塗銷登記1之普通抵押權，如不經由地政士借款而重新
    辦理抵押權設定登記後，告訴人仍可取得同前之權利等語，
    卻於103年9月11日塗銷登記1之普通抵押權後，被告旋即於1
    03年9月23日，將系爭土地設定登記2之最高限額抵押權予證
    人林聰輝等情，期間僅相差12日，則若非事前已有所規劃，
    豈能在塗銷登記1之普通抵押權後，即於如此短暫時間內設
    定登記2之最高限額抵押權，是認被告向告訴人聲稱上情時
    ，主觀上具有不法之意圖。參以被告於本案案發時已為智識
    成熟之成年人，除系爭土地外，名下仍曾擁有諸多其他不動
    產，有被告權利人歸戶清冊及全國財產稅總歸戶財產查詢單
    各1 紙在卷可考（見桃檢107年度偵字第28180號卷《下稱偵2
    8180卷》第23至24頁），被告顯已知悉抵押權之有無對於不
    動產價值有高度影響，且抵押權設定順序對於抵押權實現亦
    有重大影響，然而，被告明知上情，仍向告訴人表示將設定
    相同權利，經告訴人配合塗銷登記1之普通抵押權後，造成
    系爭土地因未設有抵押權而具有高度經濟利益之狀況，旋即
    於103年9月23日將第1順位之抵押權設定登記予證人林聰輝
    ，顯見被告刻意創造未設有抵押權之系爭土地作為擔保，方
    能順利達成向林聰輝借款或提供不動產擔保之目的，可認被
    告確有對於告訴人施予上開詐欺手段，以順利達成持未設有
    抵押權之系爭土地向他人借款或擔保之目的，亦堪認定。
  ㈤此外，被告於偵訊時供稱：設定抵押權給林聰輝，是因為我
    有一張600萬元的票跟林聰輝換票，票到期了，繳不出來，
    我跟林聰輝說我再以一張票跟他換，他拒絕，要我以土地抵
    押等語（見偵28180卷第48頁）；嗣於原審審理時供稱：當
    時因為欠林聰輝的錢，林聰輝叫我先設定給他，之後他再塗
    銷給我等語（見原審卷第135頁）。可知被告當時已因積欠
    證人林聰輝款項而陷入經濟困頓，實更足證被告具有動機為
    本案犯行。
　㈥至被告否認詐欺告訴人犯行，辯稱：我沒有跟告訴人借那麼
    多錢，我要求告訴人塗銷時，我有講清楚，我在103年7月拿
    富國路那邊的房子給他設定第一順位的抵押權，也開一張渣
    打銀行、面額1,300萬的票給他擔保，事後於107年2月間，
    我拿系爭土地的權狀及印鑑證明給告訴人設定1800萬元抵押
    權，我很有誠意還錢乙節。經查：
    ⒈業據證人即告訴人黃敬峰於本院具結證稱：我與被告另有一筆1,000萬元債權債務關係，被告另外以富國路的房子讓我設定，用我太太李淑的名字設定登記為抵押權人，那是另外一條的錢等語。殊不論被告與告訴人間之債權債務數額為何，本案被告詐欺告訴人黃敬峰之手段，在於原本以系爭土地擔保受償之第一順位抵押權，瞬間變成沒有價值之第二順位抵押權人，縱然被告提供支票擔保、提供富國路房地作為抵押、事後設定系爭土地抵押權屬實，均不影響本院認定被告上開詐欺手段、致使告訴人陷於錯誤而塗銷抵押權犯行，附此說明。
　　⒉又被告具有為本案犯行之動機，且於塗銷告訴人之登記1普
      通抵押權後，旋即設定登記2之最高限額抵押權予證人林
      聰輝，已如前述，是認被告上開所辯，無足作為其有利之
      認定，從而，其否認犯行，應係卸責之詞，不足採信。
　㈦至被告及辯護人提出之相關證據部分（見本院卷第109至221
    、227至266、287至315、347至401、409至445、187至527頁
    ），此關乎被告與告訴人、林聰輝間之債權、債務糾葛，及
    相關不動產登記，縱與系爭土地登記1所擔保之債權有關，
    但被告與告訴人間之債權、債務多寡，核與本院認定被告詐
    欺得利之犯罪事實無直接關連性，尚無足影響本院之前開認
    定，併此敘明。
　㈧綜上，本案事證明確，被告上開犯行，堪予認定，自應依法
    予以論科。
二、論罪
    按刑法第339條第1、2項分別規定詐欺取財罪及詐欺得利罪
    ，前者之行為客體係指財物，後者則指取得債權、免除債務
    、延期履行債務或提供勞務等財物以外之財產上不法利益，
    此有最高法院86年度台上字3534號判決意旨可參。查本案被
    告所獲取之財產利益係免除流抵約定、優先受償及土地因塗
    銷抵押權登記而價值增高之利益，並非實際之財物。是核被
    告所為，係犯刑法第339條第2項之詐欺得利罪。
三、駁回上訴之理由
    原審認被告詐欺得利犯行，罪證明確，適用刑法第339條第2
    項規定，審酌被告為處理自身經濟困頓，竟詐騙告訴人塗銷
    登記1之普通抵押權，從而取得免除流抵約定、優先受償及
    土地因塗銷抵押權登記而價值增高之利益，使告訴人有蒙受
    損失之虞，且迄今無法與告訴人達成和解，所為實有不該，
    惟無其他前科紀錄，有本院被告前案紀錄表在卷可憑，素行
    尚稱良好，兼衡被告為本案犯行之動機、目的、手段等一切
    情狀，量處有期徒刑8月。並說明被告於本案獲得之財產利
    益為免除流抵約定、優先受償及土地因塗銷抵押權登記而價
    值增高之利益，而系爭土地於107年3月2日再設定第二順位
    最高限額抵押權予告訴人，有107年3月5日系爭土地第一類
    謄本影本各1份在卷可考（見他2808卷第19至24頁），以及
    被告於原審審理時供稱：「現在林聰輝第一順位，黃敬峰變
    第二順位，地還是我的名字」等語（見原審卷第135頁），
    是現階段不論證人林聰輝或告訴人之抵押權均尚未實行，無
    法確認系爭土地於上開抵押權實行時之實際價值，尚難認現
    階段被告有何犯罪所得，爰不予宣告沒收。經核其認事、用
    法並無違法或不當，業已斟酌刑法第57條各款所列情狀，量
    刑之宣告亦稱妥適，而未逾越法定刑度，符合比例原則。被
    告上訴意旨猶執前詞否認犯罪，為無理由，應予駁回。
據上論斷，應依刑事訴訟法第368條，判決如主文。
本案經檢察官陳美華提起公訴，檢察官陳正芬到庭執行職務。
中　　華　　民　　國　　110 　年　　8 　　月　　18　　日
              　  刑事第二十三庭審判長法　官  許永煌
　　　　　　　　　　　　　　　　　    法　官  吳定亞
　　　　　　　　　　　　　　　　　    法　官  黃美文
以上正本證明與原本無異。
不得上訴。
                                　    書記官  彭威翔
中　　華　　民　　國　　110 　年　　8 　　月　　19　　日
附錄：本案論罪科刑法條全文
刑法第339條
意圖為自己或第三人不法之所有，以詐術使人將本人或第三人之
物交付者，處五年以下有期徒刑、拘役或科或併科五十萬元以下
罰金。
以前項方法得財產上不法之利益或使第三人得之者，亦同。
前二項之未遂犯罰之。